【裁判字號】    97,消債抗,10
【裁判日期】    970826
【裁判案由】    抗告事件
【裁判全文】
臺灣彰化地方法院民事裁定  97年度消債抗字第10號
抗  告  人  甲○○
上列當事人間因聲請更生程序事件，抗告人對於民國97年7 月29
日本院97年度消債更字第12號民事裁定提起抗告，本院裁定如下
：
    主  文
原裁定廢棄。
    理  由
一、本件抗告人即債務人向原審聲請更生，並陳述：其前有不能
    清償無擔保債務共1,799,686元之情事，並曾於民國（下同
    ）96年4月25日以書面向最大債權金融機構中國信託商業銀
    行股份有限公司（下稱中國信託銀行）請求共同協商債務清
    償方案，經協議後，由抗告人按月分期清償金額為新台幣（
    下同）25,492元，當時其每月收入約有因伊為維持家計及如
    期繳納協商金額，乃兼職為長杏股份有限公司之業務員，嗣
    後其於96年10月5日遭長杏股份有限公司（下稱長杏公司）
    資遣，有不可歸責於己之事由，致其現有收入已無力負擔每
    月應繳之上開協商金額而於97年4月1日毀諾，復未經法院裁
    定開始清算程序或宣告破產，依消費者債務清條例第151條
    第5款之規定，聲請更生等語。原審以(1)抗告人與債權人中
    國信託銀行等協商清償時，係任職國泰人壽保險股份有限公
    司（下稱國泰人壽公司）之業務員，在一份薪資下，認有還
    款能力而與該債權人簽立上開清償協議書；(2)聲請人尚兼職
    長杏有限公司（下稱長杏公司），其收入由國泰人壽公司轉
    成長杏公司，其後長杏公司於96年10月5日以抗告人任職期
    間業績未達公司要求及對擔任工作不能勝任工作態度欠佳為
    由，將抗告人予以資遣，係可歸責於抗告人；(3)抗告人至長
    杏公司離職後，其持續履約至96年12月止，足見無第二份工
    作之薪資收入，並無任何履行顯有重大困難之情形存在，且
    與其毀諾不依協商條件履行亦無因果關係存在之情事為由，
    認抗告人聲請更生，既違背消費者債務清理條例第151條第5
    項之規定，應駁回更生之聲請。
二、抗告意旨略以：抗告人即債務人前以其有不能清償之情事，
    而於民國96年4月25日以書面向最大債權金融機構中國信託
    商業銀行股份有限公司請求共同協商債務清償方案，協商分
    期清償金額為新台幣（下同）25,492元，因伊為維持家計及
    如期繳納協商金額，乃兼職為長杏股份有限公司之業務員，
    嗣因伊於96年10月5日遭長杏公司資遣，以現有收入無力負
    擔每月應繳納之協商金額，於97年4月1日毀諾。原審未查抗
    告人遭資遣係因與長杏公司間尚有勞資糾紛存在，而其自長
    杏公司離職後，因親友資助始得繼續繳納協商款項，僅以抗
    告人遭資遣係可歸責於己之事由，且於離職後持續履約協商
    繳款至96年12月止，足見其第二份工作之離職無薪資收入無
    任何履行顯有重大困難之情形存在，復與其毀諾不依協商條
    件履行並無因果關係存在為由，駁回抗告人更生及保全處分
    之聲請，爰提起本件抗告，求為將原裁定廢棄等語。
三、按債務人不能清償債務或有不能清償之虞，且無擔保或無優
    先權之債務總額未逾新臺幣（以下同）1,200 萬元者，於法
    院裁定開始清算程序或宣告破產前，得向法院聲請更生，消
    費者債務清理條例第3 條、第42條第1 項定有明文。另債務
    人與金融機構協商成立者，不得聲請更生或清算，但因不可
    歸責於己之事由，致履行顯有重大困難者，不在此限；本條
    例施行前，債務人依金融主管機關協調成立之中華民國銀行
    公會會員辦理消費金融案件無擔保債務協商機制與金融機構
    成立之協商，準用前項之規定，亦為消費者債務清理條例第
    151 條第5 項、第6 項所明文規定。又最高法院96年度臺抗
    字第499 號裁定意旨認「債務人有無支付不能之破產原因，
    係以裁定時之狀況為準，債務人將來有無工作能力或其薪資
    未來有無增加可能，尚非聲請宣告破產之法定障礙事項」，
    因消費者債務清理條例，與破產法同樣係在於處理債務人負
    擔多重債務而不能清償之問題，僅因消費者對金融機構所積
    欠之債務，法律關係較為明確、單純，因此特設較破產法簡
    單易行之程序處理而已。從而，前開判決意旨於消費者債務
    清理條例，應同一適用。換言之，債務人是否不能清償債務
    或有不能清償之虞，應以裁定時之狀況為準，債務人將來有
    無工作能力或其薪資未來有無增加可能，尚不構成聲請更生
    或清算之法定障礙事項。
四、查抗告人前於95年4月25日，依「中華民國銀行公會會員辦
    理消費金融案件無擔保債務協商機制」請求共同協商債務清
    償方案，經與最大債權金融機構中國信託商業銀行股份有限
    公司（下稱中國信託銀行）協商成立，協議每月清償金額為
    25,492元，抗告人依約自95年6月間開始履行至96年12月止
    ，嗣於97年1月間起，始未繼續履行上開協議分期償還等情
    ，有協議書、無擔保債務還款計劃及台新銀行陳報狀各1份
    附卷可憑（見原審卷第72頁、第77至78頁、第220至221頁）
    ，堪予認定。又抗告人目前除薪資收入外，尚無其他財產，
    現仍尚有無擔保債務共1,799,686元等情，為抗告人陳稱在
    卷，亦有抗告人提出之財產歸屬資料清單、94年至96年之綜
    合所得稅各類所得資料清單、以及債權人清冊各1份附卷可
    稽（見原審卷第15至18頁、第232至237頁）。
五、次查，抗告人於協商時之薪資平均為30,575元，為增加收入
    以如期繳納協商月付額，遂另謀長杏公司之兼職工作，使其
    自95年7月起至12月間，平均每月薪資52,326元；自96年1月
    至9月間，平均每月薪資為56,243元，有財政部臺灣省南區
    國稅局95年度綜合所得稅各費所得資料清單一份在卷可憑，
    而得以負擔每月協商金額。長杏公司資遣抗告人，並於離職
    證明書載明「該員任職期間因業績未達公司要求且對於所擔
    任之工作不能勝任工作態度欠佳，故予以資遣」云云，然上
    開離職證明書之內容，乃長杏公司依其主觀意見而片面開立
    ，抗告人並無置喙餘地，嗣後長杏公司與抗告人間存有勞資
    糾紛爭議，此有台中市勞資爭議案件協調會議記錄在卷可按
    （見本院卷第13至14頁），又上開內容指摘抗告人工作態度
    不佳，具體內容不明確，又無具體事證可佐，從而長杏公司
    對抗告人之指摘可信性及公正性，已非無疑義，自難可採。
    抗告人至長杏公司從事業務工作，乃屬正職外之兼職，其薪
    資所得依其正職以外另花費心力、時間與招攬業績多寡決定
    ，依通常經驗觀之，應較正職所得為低，又抗告人於95年4
    月25日，與最大債權金融機構中國信託銀行協商時，依其95
    年度平均薪資僅約30575元，此有財政部臺灣省南區國稅局
    95年度綜合所得稅各費所得資料清單一份在卷可查，縱依行
    政院公布臺灣省每人每月最低生活費為九千餘元，作為維持
    最低生活標準予以扣除後，本無法按期繳納協商金額甚明，
    抗告人為履行協議，除正職外，於其應休息時間無另兼職以
    增加收入，足見抗告人實有履約之誠意，之後其兼職工作未
    能達到公司要求，其因素甚多，不一而足，例如其早晚工作
    身心長期處於緊繃，或時間、人脈有限等。因此，抗告人被
    長杏公司資遣，致其收入減少之原因，尚難逕以歸責於抗告
    人。
六、末查，抗告人遭長杏公司資遣後，當無其他正當收入來源，
    若未藉親友資助或借款，豈能接續清償資遣之後兩期之分期
    款，徵以抗告人於原審裁定當時，其收入僅約25,000元，顯
    不足清償每月應繳付之協商分期款25,492元，更遑論維持其
    每月最低基本生活（依行政院主計處公佈之96年度台灣省每
    人每月最低生活費為9,509元）。綜上所述，足認抗告人繼
    續履行前開還款協議，顯有重大困難，且該事由顯非可歸責
    於抗告人。又聲請人無擔保或無優先權之債務總額未逾
    12,000,000元，復未經法院裁定開始清算程式或宣告破產，
    亦無消費者債務清理條例第46條各款所定駁回更生聲請之事
    由存在，是聲請人聲請更生，似非無據。原審裁定駁回抗告
    人更生之聲請未查及前揭事由，容有未洽，應予廢棄。抗告
    意旨指摘原裁定不當，求予廢棄改判，為有理由。爰將原裁
    定廢棄，另由原審為適當裁判。
七、依消費者債務清理條例第11條第2項、第45條第1項、第15條
    ，民事訴訟法第492條，裁定如主文。
中    華    民    國    97    年    8     月    26    日
                    民事第二庭  審判長法官  羅培昌
                                      法官  施錫揮
                                      法官  張德寬
上為正本係照原本作成
本件不得抗告
中    華    民    國    97    年    8     月    29    日
                            書  記  官  魏淑美


司法院資訊處製作；財團法人民間司法改革基金會備份。
